---
title: "STL_LAHERRERE_MOGE"
author: "Moge Aurélian"
date: "2026-04-24"
output: html_document
---

On installe les packages nécessaires

```{r}
library(zoo) #format de serie temporelle pratique et facile d'utilisation
library(tseries) #diverses fonctions sur les séries temporelles
library(tidyverse) #pour la manipulation des données
library(forecast) #fonctions utiles pour les séries temporelles
library(fUnitRoots) #pour le test ADF

```

###################################
##### Partie 1 : les données ######
###################################

# Question 1
# ----------

On importe les données et on modifie légèrement la structure du fichier pour l'exploiter dans la suite du travail.

```{r}
df <- read.csv("valeurs_mensuelles_tabac.csv", sep=";")
df <- df[-c(1,2,3), ] # on ne conserve que les lignes avec des valeurs renseignées
df <- df[, c(1,2)]    # on ne conserve que les colonnes avec la date et l'indice
df <- df %>%          # on renomme la colonne des indices pour la manipuler facilement
  rename("Indice_tabac" 
         = "Indice.CVS.CJO.de.la.production.industrielle..base.100.en.2021....Fabrication.de.denrées.alimentaires..de.boissons.et.de.produits.à.base.de.tabac..NAF.rév..2..niveau.A17..poste.C1.")


summary(df)
```


On transforme le fichier pour l'utiliser comme une série temporelle. 

```{r}
# On convertit en série zoo la colonne des indices
df$Indice_tabac <- as.numeric(gsub(",", ".", df$Indice_tabac))

### Construction de la série temporelle

# On enregistre la série dans un fichier xm.source (on ajoute "01" à la date pour simuler une date journalière)
xm.source <- zoo(df$Indice_tabac, order.by = as.Date(paste0(df$Libellé, "-01")))

# On définit la taille de la série temporelle (434 observations)
T <- length(xm.source)

# On enregistre ces observations dans un fichier à part, mais on enlève les 4 dernières observations, car on cherche à les prédire
xm <- head(xm.source, T-4)
```

On regarde l'allure de la série avant transformation.

```{r}
plot(xm)
```

# Question 2
# ----------

On trouve dans la représentation de la série une tendance. Il semble également que la série ait une composante saisonnière, avec des potentielles fluctuations annuelles. 

On vérifie cela en regardant la fonction d'autocorrélation de la série.

```{r}
acf(as.numeric(xm))
```

On voit beaucoup de pics, à peine décroissants et largement en dehors des bornes. La série semble donc non-stationnaire, ainsi qu'on pouvait le voir sur le graphique précédent.

Pour le vérifier, on réalise un test ADF avec lag automatique.

```{r}
adf.test(as.numeric(xm))
```
Le test n'est clairement pas significatif au seuil de 5% et on ne peut donc pas rejeter l'hypothèse de non-stationnarité pour ce niveau de confiance

De plus, la série semble avoir une tendance déterministe forte : c'est ce que suggère la régression linéaire suivante (les coefficients ne sont pas interprétables mais peuvent nous aider à mieux calibrer nos tests).

```{r}
dates <- as.yearmon(seq(from = 1990 + 0 / 12, to = 2025 + 9 / 12, by = 1 / 12))
summary(lm(xm ~ dates))
```

La régression suggère l'existence d'une forte composante liée à la tendance déterministe : pour tester la stationnarité de la série, on utilise donc des tests KPSS.

```{r}
# On test la stationnarité autour d'une moyenne
kpss.test(xm)
```
```{r}
# On test la stationnarité autour d'une tendance
kpss.test(xm, null = "Trend")
```

Dans ces tests de type KPSS, l'hypothèse nulle est la stationnarité. Or, elle est rejetée dans les deux cas, à la fois autour d'une moyenne et autour d'une tendance : la série n'est donc apparemment stationnaire ni en niveau ni autour d'une tendance. 

On peut décomposer les deux effets - tendance et saisonnalité - comme suit.

```{r}
# On renseigne que la période de la série est 12 (on s'attend à un saisonnalité annuelle)
xm_ts <- ts(coredata(xm), frequency = 12)

# On affiche la décomposition STL de la série
plot(stl(xm_ts, s.window = "periodic"))

```
Une première différenciation avec un lag égal à 1 semble pertinente. On vérifie en utilisant les fonctions nsdiffs et ndiffs, qui indiquent, en se fondant sur un test de Canova-Hansen, le nombre de différenciations nécessaires pour éliminer la composante saisonnière (nsdiffs) et la tendance de la série (ndiffs).

```{r}
nsdiffs(xm_ts)
```
```{r}
ndiffs(xm_ts)
```

Il y a donc une tendance, à éliminer par une différenciation simple, mais aucune composante saisonnière telle qu'identifiée par un test de Canova-Hansen. 

On crée donc une série différenciée une fois, i.e. une nouvelle colonne xm_d1 qui représente la série $Y_n = X_n - X_{n-1}$.

```{r}
xm_d1 <- diff(xm, lag = 1)  # on différencie avec un lag = 1
xm_d1 <- na.omit(xm_d1)     # on supprime le NA créé par la différenciation
```

On représente cette série ci-dessous.

```{r}

plot(xm_d1)

```

On semble avoir éliminé l'essentiel de la composante tendancielle : hormis quelques pics exceptionnels, notamment en 2020, la série est caractérisée par des oscillations autour de 0. 

On regarde l'ACF de la série qui en résulte.

```{r}
acf(as.numeric(xm_d1))
```


D'abord un test ADF
```{r}
adf.test(as.numeric(xm_d1))
```

On regarde, pour finir, si les coefficients des tests ADF sont interprétables. 

```{r}

# On construit la même fonction qu'en TP, pour réaliser le test de Ljung-Box sur les résidus
Qtests <- function(series, k, fitdf = 0) {
  pvals <- matrix(NA, nrow = k, ncol = 2)
  colnames(pvals) <- c("lag", "pval")
  for (l in 1:k) {
    pvals[l, "lag"] <- l
    if (l <= fitdf) {
      pvals[l, "pval"] <- NA
    } else {
      pvals[l, "pval"] <- Box.test(series, lag = l,
                                   type = "Ljung-Box",
                                   fitdf = fitdf)$p.value
    }
  }
  return(pvals)
}

# On construit aussi une fonction pour chercher automatiquement le plus petit nombre de lags pour lequel les résidus ne sont pas autocorrélés
adf_valid <- function(series, kmax = 24, adftype = "c", lb_lag = 12) {
  for (k in 0:kmax) {
    adf <- adfTest(series, lags = k, type = adftype)
    res <- adf@test$lm$residuals

    lb <- Box.test(res,
                   lag = lb_lag,
                   type = "Ljung-Box",
                   fitdf = length(adf@test$lm$coefficients))

    if (lb$p.value > 0.05) {
      message("ADF valide avec ", k, " retards (LB p-value = ",
              round(lb$p.value, 4), ")")
      return(adf)
    }
  }
  warning("Aucun ordre de retard ne blanchit les résidus à court terme.")
  return(adf)
}
```

```{r}
adf_d1 <- adf_valid(xm_d1, kmax = 24, adftype = "c")
print(adf_d1)
Qtests(adf_d1@test$lm$residuals, 36,
       fitdf = length(adf_d1@test$lm$coefficients))
```


Le test ADF permet de rejeter l'hypothèse de non-stationnarité au seuil de 1%. Cependant, il importe de le compléter avec un test de PP puis avec des tests de type KPSS 

On réalise d'abord un test de Philippe Peron(PP), qui rejette également l'hypothèse de non-stationnarité.
```{r}
pp.test(as.numeric(xm_d1))
```


Puis on réalise un test de type KPSS.

```{r}
kpss.test(as.numeric(xm_d1))
```

Au contraire de la série xm, les tests de KPSS ne permettent pas de rejeter la stationarité de la série xm_d1 On peut donc considérer la série comme stationnaire. 


En somme, les trois tests (PP, ADF, KPSS) sont interprétables et donnent la stationnarité de la série différenciée une fois. 


# Question 3
# ----------

```{r}
par(mfrow = c(2,1))
plot(xm,
     main="Série brute")
plot(xm_d1,
     main="Après diff(lag=1) : tendance retirée")
par(mfrow = c(1,1))
```



###################################
#### Partie 2 : modèles ARMA ######
###################################

# Question 4
# ----------

CLAUDE dit : (à reprendre proprement)

```{r}
# Question 4 : ARMA(p,q) sur la série stationnaire xm_d1_d12
# ------------------------------------------------------------

# ACF et PACF pour identifier p et q
par(mfrow = c(1,2))
acf(as.numeric(xm_d1_d12), lag.max = 48)
pacf(as.numeric(xm_d1_d12), lag.max = 48)
par(mfrow = c(1,1))

# Estimation des modèles candidats DIRECTEMENT sur xm_d1_d12
# (pas sur xm_ts !)
m1 <- arima(as.numeric(xm_d1_d12), order=c(0,0,1))
m2 <- arima(as.numeric(xm_d1_d12), order=c(1,0,0))
m3 <- arima(as.numeric(xm_d1_d12), order=c(1,0,1))
m4 <- arima(as.numeric(xm_d1_d12), order=c(0,0,2))

# Comparaison AIC
AIC(m1); AIC(m2); AIC(m3); AIC(m4)

# Validation du modèle retenu (résidus)
Qtests(residuals(m1), 24, fitdf=length(m1$coef))

# Question 5 : ARIMA(p,d,q)(P,D,Q)[12] sur la série brute
# ---------------------------------------------------------

# On réintègre d=1 et D=1 → on travaille sur xm_ts
modele_complet <- Arima(xm_ts,
                        order=c(p,1,q),        # d=1
                        seasonal=c(P,1,Q))     # D=1
summary(modele_complet)
forecast(modele_complet, h=4)
```

je met un petit texte pour voir si mes pushs marchent









