---
title: "brouillon2_Ana"
output: html_document
date: "2026-04-26"
---

```{r}
library(zoo) #format de serie temporelle pratique et facile d'utilisation
library(tseries) #diverses fonctions sur les séries temporelles
library(tidyverse) #pour la manipulation des données
library(forecast) #fonctions utiles pour les séries temporelles
library(fUnitRoots) #pour le test ADF

df <- read.csv("valeurs_mensuelles_tabac.csv", sep=";")
df <- df[-c(1,2,3), ] # on ne conserve que les lignes avec des valeurs renseignées
df <- df[, c(1,2)]    # on ne conserve que les colonnes avec la date et l'indice
df <- df %>%          # on renomme la colonne des indices pour la manipuler facilement
  rename("Indice_tabac" 
         = "Indice.CVS.CJO.de.la.production.industrielle..base.100.en.2021....Fabrication.de.denrées.alimentaires..de.boissons.et.de.produits.à.base.de.tabac..NAF.rév..2..niveau.A17..poste.C1.")


summary(df)

# On convertit en série zoo la colonne des indices
df$Indice_tabac <- as.numeric(gsub(",", ".", df$Indice_tabac))

### Construction de la série temporelle

# On enregistre la série dans un fichier xm.source (on ajoute "01" à la date pour simuler une date journalière)
xm.source <- zoo(df$Indice_tabac, order.by = as.Date(paste0(df$Libellé, "-01")))

# On définit la taille de la série temporelle (434 observations)
T <- length(xm.source)

# On enregistre ces observations dans un fichier à part, mais on enlève les 4 dernières observations, car on cherche à les prédire
xm <- head(xm.source, T-4)

xm_d1 <- diff(xm, lag = 1)  # on différencie avec un lag = 1
xm_d1 <- na.omit(xm_d1)     # on supprime le NA créé par la différenciation


```

## Partie 2

### Question 4

Là on va tracer les ACF et PCF de la série xm_d1 pour trouver les ordres maximum p\* et q\* vraisemblables :

```{r}
par(mfrow = c(1,2))
acf(as.numeric(xm_d1), lag.max = 24, main = "ACF de xm_d1")
pacf(as.numeric(xm_d1), lag.max = 24, main = "PACF de xm_d1")
par(mfrow = c(1,1))
```

L’ACF est significative à l’ordre 1, tous les autres lags sont dans les bornes (sauf peut-être lag 24 légèrement) on choisira donc q*=1. Pour la PACF, de nombreux lags sont significatifs (lags 1 à \~10-11, tous négatifs), on choisi p*=4. On constate que une ACF qui coupe clairement à 1 et une PACF qui décroit avec des oscillations sugère un modèle MA(1).

On va utiliser les critères d'informations pour nous aider à choisir un modèle, avec qmax = 1 et pmax = 4

```{r}
pmax <- 4
qmax <- 1 

mat <- matrix(NA, nrow = pmax+1, ncol = qmax+1)
rownames(mat) <- paste0("p=", 0:pmax)
colnames(mat) <- paste0("q=", 0:qmax)
AICs <- mat
BICs <- mat

pqs <- expand.grid(0:pmax, 0:qmax)
for (row in 1:nrow(pqs)) {
  p <- pqs[row, 1]
  q <- pqs[row, 2]
  estim <- try(arima(as.numeric(xm_d1), order = c(p,0,q), include.mean = FALSE))
  AICs[p+1, q+1] <- if (class(estim) == "try-error") NA else estim$aic
  BICs[p+1, q+1] <- if (class(estim) == "try-error") NA else BIC(estim)
}

AICs
AICs == min(AICs, na.rm = TRUE)  # modèle minimisant l'AIC

BICs
BICs == min(BICs, na.rm = TRUE)  # modèle minimisant le BIC
```

Les deux critères AIC et BIC désignent le même modèle : ARMA(1,1) sur xm_d1, soit un ARIMA(1,1,1) sur la série brute.

On estime le modèle ARMA(1,1) (equivalent à un ARIMA (1,0,1)) sur la série différenciée (ie modèle ARIMA (1,1,1) sur la série brute) et on vérifie les coéfficients.

```{r}
modele <- arima(as.numeric(xm_d1), order = c(1,0,1), include.mean = FALSE)
summary(modele)
```

Le coefficient AR(1) est significatif (le rapport entre le coefficient estimé et son erreur standard est plus grand en valeur absolue que 1.96). En effet on a : 0.2749 / 0.0740 = 3.71 \> 1.96 Le coefficient MA(1) est significatif (le rapport entre le coefficient estimé et son erreur standard est plus grand en valeur absolue que 1.96). En effet on a -0.7823 / 0.0486 = -16.1 \> 1.96 en valeur absolue.

Maintenant on effectue un test d'autocorrélation sur les résidus. On utilise la fonction Qtest. On va jusqu'au lag 24 par convention sur des données annuelles.

```{r}
# Je recode Qtest dans le brouillon
Qtests <- function(series, k, fitdf = 0) {
  pvals <- matrix(NA, nrow = k, ncol = 2)
  colnames(pvals) <- c("lag", "pval")
  for (l in 1:k) {
    pvals[l, "lag"] <- l
    if (l <= fitdf) {
      pvals[l, "pval"] <- NA
    } else {
      pvals[l, "pval"] <- Box.test(series, lag = l,
                                   type = "Ljung-Box",
                                   fitdf = fitdf)$p.value
    }
  }
  return(pvals)
}

# On teste les résidus du modèle ARMA(1,1)
Qtests(modele$residuals, 24, fitdf = 2)
```

Lags 1 et 2 : NA, normal car fitdf = 2 (2 coefficients estimés) Lags 3 à 24 : toutes les p-values sont largement \> 0.05

L'absence d'autocorrélation n'est jamais rejetée. Le modèle ARMA(1,1) est donc valide.

### Question 5

On le mettra dans le rapport ça mais je met là pour l'instant.

Le modèle ARIMA(1,1,1) pour la série brute $X_t$ s'écrit :

$$(1 - 0.2749B)(1-B)X_t = (1 - 0.7823B)\varepsilon_t$$

avec $\varepsilon_t \sim WN(0, 2.153)$.
