---
title: "STL_LAHERRERE_MOGE"
author: "Moge Aurélian"
date: "2026-04-24"
output: html_document
---

On installe les packages nécessaires

```{r}
library(zoo) #format de serie temporelle pratique et facile d'utilisation
library(tseries) #diverses fonctions sur les séries temporelles
library(tidyverse) #pour la manipulation des données
library(forecast) #fonctions utiles pour les séries temporelles
library(fUnitRoots) #pour le test ADF

```

###################################
##### Partie 1 : les données ######
###################################

# Question 1
# ----------

On importe les données et on modifie légèrement la structure du fichier pour l'exploiter dans la suite du travail.

```{r}
df <- read.csv("valeurs_mensuelles_tabac.csv", sep=";")
df <- df[-c(1,2,3), ] # on ne conserve que les lignes avec des valeurs renseignées
df <- df[, c(1,2)]    # on ne conserve que les colonnes avec la date et l'indice
df <- df %>%          # on renomme la colonne des indices pour la manipuler facilement
  rename("Indice_tabac" 
         = "Indice.CVS.CJO.de.la.production.industrielle..base.100.en.2021....Fabrication.de.denrées.alimentaires..de.boissons.et.de.produits.à.base.de.tabac..NAF.rév..2..niveau.A17..poste.C1.")


summary(df)
```


On transforme le fichier pour l'utiliser comme une série temporelle. 

```{r}
# On convertit en série zoo la colonne des indices
df$Indice_tabac <- as.numeric(gsub(",", ".", df$Indice_tabac))

### Construction de la série temporelle

# On enregistre la série dans un fichier xm.source (on ajoute "01" à la date pour simuler une date journalière)
xm.source <- zoo(df$Indice_tabac, order.by = as.Date(paste0(df$Libellé, "-01")))

# On définit la taille de la série temporelle (434 observations)
T <- length(xm.source)

# On enregistre ces observations dans un fichier à part, mais on enlève les 4 dernières observations, car on cherche à les prédire
xm <- head(xm.source, T-4)
```

On regarde l'allure de la série avant transformation.

```{r}
plot(xm)
```

# Question 2
# ----------

On trouve dans la représentation de la série une tendance. Il semble également que la série ait une composante saisonnière, avec des potentielles fluctuations annuelles. 

On vérifie cela en regardant la fonction d'autocorrélation de la série.

```{r}
acf(as.numeric(xm))
```

On voit beaucoup de pics, à peine décroissants et largement en dehors des bornes. La série semble donc non-stationnaire, ainsi qu'on pouvait le voir sur le graphique précédent.

Pour le vérifier, on réalise un test ADF avec lag automatique.

```{r}
adf.test(as.numeric(xm))
```
Le test n'est clairement pas significatif au seuil de 5% et on ne peut donc pas rejeter l'hypothèse de non-stationnarité pour ce niveau de confiance

De plus, la série semble avoir une tendance déterministe forte : c'est ce que suggère la régression linéaire suivante (les coefficients ne sont pas interprétables mais peuvent nous aider à mieux calibrer nos tests).

```{r}
dates <- as.yearmon(seq(from = 1990 + 0 / 12, to = 2025 + 9 / 12, by = 1 / 12))
summary(lm(xm ~ dates))
```

La régression suggère l'existence d'une forte composante liée à la tendance déterministe : pour tester la stationnarité de la série, on utilise donc des tests KPSS.

```{r}
# On test la stationnarité autour d'une moyenne
kpss.test(xm)
```
```{r}
# On test la stationnarité autour d'une tendance
kpss.test(xm, null = "Trend")
```

Dans ces tests de type KPSS, l'hypothèse nulle est la stationnarité. Or, elle est rejetée dans les deux cas, à la fois autour d'une moyenne et autour d'une tendance : la série n'est donc apparemment stationnaire ni en niveau ni autour d'une tendance. 

On peut décomposer les deux effets - tendance et saisonnalité - comme suit.

```{r}
# On renseigne que la période de la série est 12 (on s'attend à un saisonnalité annuelle)
xm_ts <- ts(coredata(xm), frequency = 12)

# On affiche la décomposition STL de la série
decompo_stl <- plot(stl(xm_ts, s.window = "periodic"))

# On l'exporte pour le rapport
tex_stl <- kable(decompo_stl, format = "latex", booktabs = TRUE,
      caption = "Décomposition STL de la série") %>%
  kable_styling(latex_options = c("hold_position"))
writeLines(tex_stl, "tex_stl.tex")

# On fait de même avec la décomposition additive (si besoin)
decompo_add <- plot(decompose(xm_ts))
tex_add <- kable(decompo_add, format = "latex", booktabs=TRUE,
                 caption = "Décomposition additive de la série") %>% 
  kable_styling(latex_options = c("hold_position"))
writeLines(tex_add, "tex_add.tex")
```
Une première différenciation avec un lag égal à 1 semble pertinente. On vérifie en utilisant les fonctions nsdiffs et ndiffs, qui indiquent, en se fondant sur un test de Canova-Hansen, le nombre de différenciations nécessaires pour éliminer la composante saisonnière (nsdiffs) et la tendance de la série (ndiffs).

```{r}
nsdiffs(xm_ts)
```
```{r}
ndiffs(xm_ts)
```

Il y a donc une tendance, à éliminer par une différenciation simple, mais aucune composante saisonnière telle qu'identifiée par un test de Canova-Hansen. 

On crée donc une série différenciée une fois, i.e. une nouvelle colonne xm_d1 qui représente la série $Y_n = X_n - X_{n-1}$.

```{r}
xm_d1 <- diff(xm, lag = 1)  # on différencie avec un lag = 1
xm_d1 <- na.omit(xm_d1)     # on supprime le NA créé par la différenciation
```

On représente cette série ci-dessous.

```{r}

plot(xm_d1)

```

On semble avoir éliminé l'essentiel de la composante tendancielle : hormis quelques pics exceptionnels, notamment en 2020, la série est caractérisée par des oscillations autour de 0. 

On regarde l'ACF de la série qui en résulte.

```{r}
acf(as.numeric(xm_d1))
```


D'abord un test ADF
```{r}
adf.test(as.numeric(xm_d1))
```

On regarde, pour finir, si les coefficients des tests ADF sont interprétables. 

```{r}

# On construit la même fonction qu'en TP, pour réaliser le test de Ljung-Box sur les résidus
Qtests <- function(series, k, fitdf = 0) {
  pvals <- matrix(NA, nrow = k, ncol = 2)
  colnames(pvals) <- c("lag", "pval")
  for (l in 1:k) {
    pvals[l, "lag"] <- l
    if (l <= fitdf) {
      pvals[l, "pval"] <- NA
    } else {
      pvals[l, "pval"] <- Box.test(series, lag = l,
                                   type = "Ljung-Box",
                                   fitdf = fitdf)$p.value
    }
  }
  return(pvals)
}

# On construit aussi une fonction pour chercher automatiquement le plus petit nombre de lags pour lequel les résidus ne sont pas autocorrélés
adf_valid <- function(series, kmax = 24, adftype = "c", lb_lag = 12) {
  for (k in 0:kmax) {
    adf <- adfTest(series, lags = k, type = adftype)
    res <- adf@test$lm$residuals

    lb <- Box.test(res,
                   lag = lb_lag,
                   type = "Ljung-Box",
                   fitdf = length(adf@test$lm$coefficients))

    if (lb$p.value > 0.05) {
      message("ADF valide avec ", k, " retards (LB p-value = ",
              round(lb$p.value, 4), ")")
      return(adf)
    }
  }
  warning("Aucun ordre de retard ne blanchit les résidus à court terme.")
  return(adf)
}
```

```{r}
adf_d1 <- adf_valid(xm_d1, kmax = 24, adftype = "c")
print(adf_d1)
Qtests(adf_d1@test$lm$residuals, 36,
       fitdf = length(adf_d1@test$lm$coefficients))
```


Le test ADF permet de rejeter l'hypothèse de non-stationnarité au seuil de 1%. Cependant, il importe de le compléter avec un test de PP puis avec des tests de type KPSS 

On réalise d'abord un test de Philippe Peron(PP), qui rejette également l'hypothèse de non-stationnarité.
```{r}
pp.test(as.numeric(xm_d1))
```


Puis on réalise un test de type KPSS.

```{r}
kpss.test(xm_d1, null = "Level")
```

Au contraire de la série xm, les tests de KPSS ne permettent pas de rejeter la stationarité de la série xm_d1 On peut donc considérer la série comme stationnaire. 


En somme, les trois tests (PP, ADF, KPSS) sont interprétables et donnent la stationnarité de la série différenciée une fois. 

On en sort les tableaux suivants.

```{r}
# Tableau du test ADF
lag_order <- as.numeric(adf_d1@test$parameter[1])
result_adf <- data.frame(
  "Type de test" = "ADF",
  "Lag order" = lag_order,
  "t-value" = as.numeric(adf_d1@test$statistic),
  "P-value" = "< 0.01"
)
result_adf <- result_adf %>% 
  rename("Type de test" = "Type.de.test",
         "Lag order" = "Lag.order",
         "t-value" = "t.value",
         "P-value" = "P.value")

# Tableau du test PP
pp <- pp.test(xm_d1)
result_pp <- data.frame(
  `Type de test` = "PP",
  `Lag order` = pp$parameter, 
  't-value' = pp$statistic,
  `P-value` = "<0.01"
)
result_pp <- result_pp %>% 
  rename("Type de test" = "Type.de.test",
         "Lag order" = "Lag.order",
         "t-value" = "t.value",
         "P-value" = "P.value")

# Tableau du test KPSS
kpss <- kpss.test(xm_d1, null = "Level")
result_kpss <- data.frame(
  "Type de test" = "KPSS",
  "Lag order" = kpss$parameter,
  "KPSS Level" = kpss$statistic,
  "p-value" = ">0.1"
)
result_kpss <- result_kpss %>% 
  rename("Type de test" = "Type.de.test",
         "Lag order" = "Lag.order",
         "KPSS Level" = "KPSS.Level",
         "P-value" = "p.value")

```

On exporte les tableaux pour le rapport.

```{r}
library(knitr)
library(kableExtra)

tex_adf <- kable(result_adf, format = "latex", booktabs = TRUE,
      caption = "Résultat du test ADF") %>%
  kable_styling(latex_options = c("hold_position"))
writeLines(tex_adf, "adf_table.tex")

tex_pp <- kable(result_pp, format = "latex", booktabs = TRUE,
      caption = "Résultat du test PP") %>%
  kable_styling(latex_options = c("hold_position"))
writeLines(tex_pp, "pp_table.tex")

tex_kpss <- kable(result_kpss, format = "latex", booktabs = TRUE,
      caption = "Résultat du test KPSS") %>%
  kable_styling(latex_options = c("hold_position"))
writeLines(tex_kpss, "kpss_table.tex")

```


# Question 3
# ----------

```{r}
plot(xm)
plot(xm_d1)
```







###################################
##### Partie 2 : modèles ARMA #####
###################################

### Question 4

Là on va tracer les ACF et PCF de la série xm_d1 pour trouver les ordres maximum p\* et q\* vraisemblables :

```{r}
par(mfrow = c(1,2))
acf(as.numeric(xm_d1), lag.max = 24, main = "ACF de xm_d1")
pacf(as.numeric(xm_d1), lag.max = 24, main = "PACF de xm_d1")
par(mfrow = c(1,1))
```

L’ACF est significative à l’ordre 1, tous les autres lags sont dans les bornes (sauf peut-être lag 24 légèrement) on choisira donc q*=1. Pour la PACF, de nombreux lags sont significatifs (lags 1 à \~10-11, tous négatifs), on choisi p*=4. On constate que une ACF qui coupe clairement à 1 et une PACF qui décroit avec des oscillations sugère un modèle MA(1).

On va utiliser les critères d'informations pour nous aider à choisir un modèle, avec qmax = 1 et pmax = 4

```{r}
pmax <- 5
qmax <- 5

mat <- matrix(NA, nrow = pmax+1, ncol = qmax+1)
rownames(mat) <- paste0("p=", 0:pmax)
colnames(mat) <- paste0("q=", 0:qmax)
AICs <- mat
BICs <- mat

pqs <- expand.grid(0:pmax, 0:qmax)
for (row in 1:nrow(pqs)) {
  p <- pqs[row, 1]
  q <- pqs[row, 2]
  estim <- try(arima(as.numeric(xm_d1), order = c(p,0,q), include.mean = FALSE))
  AICs[p+1, q+1] <- if (class(estim) == "try-error") NA else estim$aic
  BICs[p+1, q+1] <- if (class(estim) == "try-error") NA else BIC(estim)
}

AICs
AICs == min(AICs, na.rm = TRUE)  # modèle minimisant l'AIC

BICs
BICs == min(BICs, na.rm = TRUE)  # modèle minimisant le BIC
```

Les deux critères AIC et BIC désignent le même modèle : ARMA(1,1) sur xm_d1, soit un ARIMA(1,1,1) sur la série brute.

On estime le modèle ARMA(1,1) (equivalent à un ARIMA (1,0,1)) sur la série différenciée (ie modèle ARIMA (1,1,1) sur la série brute) et on vérifie les coéfficients.

```{r}
modele <- arima(as.numeric(xm_d1), order = c(1,0,1), include.mean = FALSE)
summary(modele)
```

Le coefficient AR(1) est significatif (le rapport entre le coefficient estimé et son erreur standard est aplus grand en valeur absolue que 1.96). En effet on a : 0.2749 / 0.0740 = 3.71 \> 1.96 Le coefficient MA(1) est significatif (le rapport entre le coefficient estimé et son erreur standard est plus grand en valeur absolue que 1.96). En effet on a -0.7823 / 0.0486 = -16.1 \> 1.96 en valeur absolue.

Maintenant on effectue un test d'autocorrélation sur les résidus. On utilise la fonction Qtest. On va jusqu'au lag 24 par convention sur des données annuelles.

```{r}
# Je recode Qtest dans le brouillon
Qtests <- function(series, k, fitdf = 0) {
  pvals <- matrix(NA, nrow = k, ncol = 2)
  colnames(pvals) <- c("lag", "pval")
  for (l in 1:k) {
    pvals[l, "lag"] <- l
    if (l <= fitdf) {
      pvals[l, "pval"] <- NA
    } else {
      pvals[l, "pval"] <- Box.test(series, lag = l,
                                   type = "Ljung-Box",
                                   fitdf = fitdf)$p.value
    }
  }
  return(pvals)
}

# On teste les résidus du modèle ARMA(1,1)
Qtests(modele$residuals, 24, fitdf = 2)
```

Lags 1 et 2 : NA, normal car fitdf = 2 (2 coefficients estimés) Lags 3 à 24 : toutes les p-values sont largement \> 0.05

L'absence d'autocorrélation n'est jamais rejetée. Le modèle ARMA(1,1) est donc valide.

Récupérer les tableaux pour le rapport :

```{r}
library(knitr)
library(kableExtra)

# Tableau AIC
aic_df <- as.data.frame(AICs)
tex_aic <- kable(aic_df, format = "latex", booktabs = TRUE,
      caption = "AIC des modèles ARMA(p,q)") %>%
  kable_styling(latex_options = c("hold_position"))
writeLines(tex_aic, "aic_table.tex")

# Tableau BIC
bic_df <- as.data.frame(BICs)
tex_bic <- kable(bic_df, format = "latex", booktabs = TRUE,
      caption = "BIC des modèles ARMA(p,q)") %>%
  kable_styling(latex_options = c("hold_position"))
writeLines(tex_bic, "bic_table.tex")

# Tableau des coefficients
coef_df <- data.frame(
  Coefficient = c("AR(1)", "MA(1)"),
  Estimate = c(0.2749, -0.7823),
  Std.Error = c(0.0740, 0.0486),
  t.value = c(0.2749/0.0740, -0.7823/0.0486)
)
tex_coef <- kable(coef_df, format = "latex", booktabs = TRUE,
      caption = "Coefficients estimés du modèle ARMA(1,1)",
      digits = 4) %>%
  kable_styling(latex_options = c("hold_position"))
writeLines(tex_coef, "coef_table.tex")

# Tableau Qtests
qtest_df <- as.data.frame(Qtests(modele$residuals, 24, fitdf = 2))
tex_qtest <- kable(qtest_df, format = "latex", booktabs = TRUE,
      caption = "Test de Ljung-Box sur les résidus du modèle ARMA(1,1)",
      digits = 4) %>%
  kable_styling(latex_options = c("hold_position"))
writeLines(tex_qtest, "qtest_table.tex")
```

On vérifie la blancheur des résidus par un QQ-plot

```{r}
# On récupère les résidus
residuals_modele <- resid(modele)

# On les plot
qqnorm(residuals_modele, main = "Q-Q Plot of Residuals from Linear Regression")
qqline(residuals_modele, col = "red")
```



```{r}
# Test de normalité (rejetée)
jarque.bera.test(residuals_modele) 

# Histogramme pour voir quand même la tête de la distribution
hist(residuals_modele,
     probability = TRUE,
     col = "lightgray",
     border = "white",
     main = "Histogramme et densité empirique des résidus",
     xlab = "Valeurs")
lines(density(residuals_modele), lwd = 2) # densité empirique sur le même graphique
```



### Question 5

Le modèle ARIMA(1,1,1) pour la série brute $X_t$ s'écrit :

$$(1 - 0.2749B)(1-B)X_t = (1 - 0.7823B)\varepsilon_t$$

avec $\varepsilon_t \sim WN(0, 2.153)$.







###################################
###### Partie 3 : Prévision #######
###################################

### Question 6






